臺灣高等法院臺南分院刑事裁定
111年度毒抗字第239號
抗  告  人  
即  被  告  江倫慶


上列抗告人即被告因違反毒品危害防制條例案件，不服臺灣臺南
地方法院中華民國111年2月24日111年度毒聲字第178號裁定（聲
請案號：臺灣臺南地方檢察署111年度聲觀字第103號、111年度
撤緩毒偵字第34號），提起抗告，本院裁定如下：
    主  文
抗告駁回。
    理  由
一、聲請意旨略以：被告江倫慶基於施用第二級毒品甲基安非他
    命之犯意，於民國108年8月23日21時許，在臺南市○○區○○路
    000巷0弄00號住處，以玻璃球燒烤吸食其煙霧之方式，施用
    第二級毒品甲基安非他命一次。嗣經警另案調查，於108年8
    月26日10時20分許，持檢察官核發之鑑定許可書，對其採尿
    送驗，結果呈安非他命、甲基安非他命陽性反應。爰依毒品
    危害防制條例第20條第1項規定，聲請裁定將被告送勒戒處
    所觀察、勒戒等語。
二、原裁定意旨略以：㈠被告於前揭時、地，施用甲基安非他命
    犯行，業據坦承在卷，且有臺灣橋頭地方檢察署（下稱橋頭
    地檢署）鑑定許可書、高雄市政府警察局岡山分局偵查隊偵
    辦毒品案件嫌疑犯尿液採證取號代碼對照表（取號代碼：○0
    00Z000）、正修科技大學超微量研究科技中心尿液檢驗報告
    （原始編號：○000Z000）各1份在卷可稽，被告之自白核與
    事實相符，其施用第二級毒品犯行堪以認定。㈡被告前揭施
    用第二級毒品犯行，經臺灣臺南地方檢察署（下稱臺南地檢
    署）檢察官108年度毒偵字第2946號為附命完成戒癮治療之
    緩起訴處分確定，緩起訴期滿日為111年1月14日。被告於緩
    起訴期間內另犯有期徒刑以上之罪，經該署檢察官於110年1
    2月9日以110年度撤緩字第654號撤銷緩起訴處分確定，難謂
    其事實上已等同接受「觀察、勒戒或強制戒治」執行完畢之
    處遇；被告本件施用第二級毒品前，未曾經觀察、勒戒執行
    完畢，自應再給予適用觀察、勒戒之機會。則檢察官聲請裁
    定將被告送勒戒處所觀察、勒戒，於法並無不合，應予准許
    。爰依毒品危害防制條例第20條第1項，裁定被告應送勒戒
    處所觀察、勒戒等語。
三、抗告意旨略以：被告近幾年來均無吸食毒品，原審未徹底對
    被告進行鑑定是否有觀察勒戒之必要性，且被告父母從事貼
    磚泥作之高強度體力工作，倘被告受觀察勒戒處分，家中即
    頓失依靠，原審逕為觀察勒戒，顯有調查未盡、理由不備，
    以及違反比例原則，為此，提起抗告，請撤銷原裁定處分，
    改被告為戒癮治療等語。
四、按97年4月30日修正公布之毒品危害防制條例第24條第1項，
    已改採「觀察、勒戒或強制戒治」與「附命緩起訴」處分並
    行之雙軌模式，「附命緩起訴」處分並擴及毒品危害防制條
    例第23條第2項之情形，可見立法者有意在「附命緩起訴」
    處分程序，對施用第一、二級毒品者，採更寬容之態度。上
    述二程序之執行方式有別，其間仍有差異。前者依毒品危害
    防制條例第20條第1項、第2項規定，視其執行成效，由觀察
    、勒戒，進而強制戒治，循序為之。後者依（109年7月15日
    修正施行前）毒品危害防制條例第24條第1項規定，檢察官
    得為「附命緩起訴」處分。而依110年4月29日修正「毒品戒
    癮治療實施辦法及完成治療認定標準」（下稱戒癮完成認定
    標準）第5條、第9條、第10條規定，「戒癮治療」包括「藥
    物治療、心理治療、復健治療、毒品檢驗、其他可避免病情
    惡化或提升預防復發能力之措施」、「戒癮治療之期程，單
    次最長以連續一年為限」，檢察官為「附命緩起訴」處分，
    得指定被告應遵行事項。被告同意參加「附命緩起訴」處分
    ，即應完成「戒癮治療」、檢察官指定之應遵行事項至緩起
    訴期間屆滿止。前者與後者對照以觀，「附命緩起訴」處分
    雖得佐以採尿、對相關規定遵守等約制方式，使被告確實完
    成「戒癮治療」，但被告在「戒癮治療」完成前，難認得與
    觀察、勒戒「已執行完畢」之情形等同視之。故被告因「戒
    癮治療」未完成，其「附命緩起訴」處分被撤銷，自與觀察
    、勒戒執行完畢之情形有別，不能等同曾受觀察、勒戒之處
    遇。109年7月15日修正施行後毒品危害防制條例第20條第3
    項及第23條第2項，雖僅將原條文之再犯期間由「5年」改為
    「3年」，惟鑑於將施用毒品者監禁於監獄內，僅能短期間
    防止其接觸毒品，因慣用毒品產生之「心癮」根本無法根除
    ，本次修正後對於施用毒品者之思維，自應與時俱進，擺脫
    以往側重於「犯人」身分之處罰，著重其為「病患」之特質
    ，並以「治療」疾病為出發點，重新評價前揭所謂「3年後
    再犯」之意義，對於毒品危害防制條例第20條第3項及第23
    條第2項所謂「3年後（內）再犯」，自應跳脫以往窠臼，以
    「3年」為期，建立「定期治療」之模式。該規定所謂「3年
    後再犯」，只要本次再犯（不論修正施行前、後）距最近1
    次觀察、勒戒或強制戒治執行完畢釋放，已逾3年者，即該
    當之，不因其間有無犯第10條之罪經起訴、判刑或執行而受
    影響。換言之，被告是否因再犯施用毒品罪而經起訴、判刑
    或執行，均不影響法院再令觀察、勒戒之認定。則舉重以明
    輕，被告縱曾經檢察官為「附命緩起訴」處分，若未完成戒
    癮治療，依理亦不影響法院再令觀察、勒戒之認定（最高法
    院110年度台非字第98號判決參照）。次按關於修正前毒品
    危害防制條例第24條第2項所定之「附命緩起訴」經撤銷後
    ，仍應回復原緩起訴處分不存在之狀態，由檢察官就該次施
    用毒品行為依法為相關處分，並不能等同曾受「觀察、勒戒
    或強制戒治」之處遇而逕行起訴。……再「附命緩起訴」戒癮
    治療之執行，係以社區醫療（機構外醫療體系）處遇替代監
    禁式治療，使施用毒品者得繼續正常家庭及社會生活，實非
    集中於勒戒處所，而受監所矯正、管理，仍難脫其「收容」
    或「處罰」外觀者，所可比擬，恐難遽認已完成該戒癮治療
    者，即無再受「觀察、勒戒或強制戒治」處遇之實效。是以
    ，於機構外之戒癮治療難達其成效時，再施以機構內之強制
    處遇，亦屬循序漸進之合理矯治方式（最高法院110年度台
    上字第2096號裁判要旨參照）。
五、經查：
　㈠被告未曾受觀察、勒戒及強制戒治處遇，有臺灣高等法院被
    告前案紀錄表、在監在押全國紀錄表在卷足參。被告於108
    年8月23日21時許，在臺南市○○區○○路000巷0弄00號住處，
    以玻璃球燒烤吸食其煙霧方式，施用第二級毒品甲基安非他
    命一次。嗣經警另案調查，於108年8月26日10時20分許，持
    檢察官核發之鑑定許可書，對其採尿送驗，結果呈安非他命
    、甲基安非他命陽性反應等情，業據被告於警詢、偵查中坦
    承不諱，並有橋頭地檢署鑑定許可書、高雄市政府警察局岡
    山分局偵查隊偵辦毒品案件嫌疑犯尿液採證取號代碼對照表
    （取號代碼：○000Z000）、正修科技大學超微量研究科技中
    心尿液檢驗報告（原始編號：○000Z000）各1份在卷可資佐
    證，被告自白之供述與事實相符，其施用第二級毒品犯行，
    堪予認定。
　㈡本案被告施用第二級毒品犯行，前經臺南地檢署檢察官於109
    年1月2日以108年度毒偵字第2946號為附命戒癮治療之緩起
    訴處分確定，緩起訴處分期間2年，自109年1月15日起至111
    年1月14日止，觀護期間：自109年1月15日起至110年9月14
    日止，雖經成大醫院完成109年度緩護療字第663號療程，然
    被告於緩起訴處分期間之110年3月7日、同年3月28日另涉販
    賣第二級毒品既、未遂（共3罪），及於110年4月22日17時
    許，在上址住處，再度施用第二級毒品甲基安非他命，為警
    查獲，經臺灣臺中地方檢察署（下稱臺中地檢署）於110年5
    月26日以110年度偵字第14127號、110年度毒偵字第1521號
    提起公訴，現繫屬臺灣臺中地方法院110年度訴字第1165號
    審理中，有臺灣高等法院被告前案紀錄表暨上開起訴書在卷
    足憑。臺南地檢署檢察官遂以110年度撤緩字第654號撤銷前
    述緩起訴處分，該撤銷緩起訴處分書於110年12月27日送達
    被告住所，由同住被告之母收受而生效，亦經本院查閱前述
    緩起訴處分、觀護執行、撤銷緩起訴處分等相關案卷無訛。
    被告抗告意旨以其近幾年來均無吸食毒品，無觀察勒戒之必
    要性云云，顯與事實不符。
　㈢再按「檢察官為緩起訴處分者，得命被告於一定期間內遵守
    或履行下列各款事項：完成戒癮治療、精神治療、心理輔
    導或其他適當之處遇措施。預防再犯所為之必要命令。」
    ；「被告於緩起訴處分期間內，有下列情形之一者，檢察官
    得依職權撤銷原處分，繼續偵查或起訴：違背第253條之2
    第1項各款之應遵守或履行事項者。」，刑事訴訟法第253條
    之2第1項第6款、第8款、第253條之3第1項第3款，分別定有
    明文。又「被告於緩起訴期間，有下列情形之一者，視為未
    完成戒癮治療，得撤銷緩起訴處分：於緩起訴期間，經檢
    察機關或司法警察機關採尿送驗，呈毒品陽性反應。」，戒
    癮完成認定標準第11條第4款亦有明定。被告前經檢察官依
    刑事訴訟法第253條之2第1項規定諭知應遵守或履行該條項
    第6款、第8款事項，有被告簽署緩起訴被告附毒品戒癮治療
    具結書（經檢察機關或司法警察機關採尿送驗，不得有毒
    品陽性反應。緩起訴期間不得故意再犯罪或另受有期徒刑
    以上刑之宣告。）在卷可明（附於109年度緩護命字第1637
    號卷），被告於緩起訴處分期間另涉販賣第二級毒品罪為警
    查獲，經警於110年4月23日凌晨0時5分得被告同意採尿送驗
    結果，呈安非他命、甲基安非他命陽性反應，有前引臺中地
    檢署110年度偵字第14127號、110年度毒偵字第1521號起訴
    書可參，依前揭戒癮完成認定標準第11條第4款規定，既經
    檢察官依刑事訴訟法第253條之3規定，依職權撤銷緩起訴處
    分，視為未完成戒癮治療，參諸前揭最高法院判決意旨，自
    應回復原緩起訴處分不存在之狀態，且不能等同曾受「觀察
    、勒戒或強制戒治」之處遇，益足認機構外之戒癮治療未具
    成效，則檢察官就本案被告施用第二級毒品犯行，在審酌被
    告個案情形及卷內事證後，認為不宜依刑事訴訟法第253條
    之1第1項、第253條之2第1項第6款、第8款規定再對被告為
    附命完成戒癮治療之緩起訴處分，而依毒品危害防制條例第
    20條第1項之規定向原審法院聲請裁定被告入勒戒處所觀察
    、勒戒，以達戒癮治療之目的，此屬檢察官行使裁量權之範
    疇，此項裁量並無違反比例原則，亦無明顯裁量怠惰或恣意
    濫用裁量之情事，法院並無自由斟酌以其他方式替代之權，
    原審法院據為觀察、勒戒裁定，於法有據，要無不合，且觀
    察、勒戒係協助被告戒除毒癮之處遇，具保安處分性質，並
    非刑罰，被告抗告主張應再為戒癮治療，為無理由。至被告
    抗告意旨主張之家庭因素，尚非得據為免除觀察、勒戒處分
    之事由。
六、綜上，原審依本案卷證資料，以檢察官之聲請，經核屬實，
    裁定被告應送勒戒處所觀察、勒戒，於法有據，被告執前詞
    提起抗告，為無理由，應予駁回。
據上論斷，應依刑事訴訟法第412條，裁定如主文。
中　　華　　民　　國　　111 　年　　3 　　月　　31　　日
                  刑事第六庭    審判長法　官  張瑛宗
                                      法　官  李秋瑩
                                      法　官  林逸梅
以上正本證明與原本無異。
不得再抗告。
                                      書記官  施淑華
中　　華　　民　　國　　111 　年　　3 　　月　　31　　日